【裁判字號】    98,國,13
【裁判日期】    990727
【裁判案由】    國家損害賠償
【裁判全文】
臺灣桃園地方法院民事判決                98年度國字第13號
原      告  呂佳玲
            涂錦逢
            涂莉蓁
            涂麗枝
            涂麗華
            涂洪鐘
            周佩珍
前列七人共同
訴訟代理人  李承訓律師
            陽文瑜律師
            袁健峰律師
被      告  桃園縣龍潭鄉公所
法定代理人  葉發海
訴訟代理人  陳岳瑜律師
複代理人    王俊翔律師
上列當事人間請求國家損害賠償事件，於民國99年7月6日言詞辯
論終結，本院判決如下：
    主  文
原告之訴及假執行之聲請均駁回。
訴訟費用由原告負擔。
    事實及理由
壹、程序方面：
一、按依國家賠償法請求損害賠償時，應先以書面向賠償義務機
    關請求之。賠償義務機關對於前項請求，應即與請求權人協
    議。協議成立時，應作成協議書，該項協議書得為執行名義
    ；賠償義務機關拒絕賠償，或自提出請求之日起逾30日不開
    始協議，或自開始協議之日起逾60日協議不成立時，請求權
    人得提起損害賠償之訴，國家賠償法第10條第1 項、第11條
    第1 項前段分別定有明文。經查，本件原告主張被告機關應
    負國家賠償責任，並其已依法定程序以書面提出向被告機關
    為賠償請求，惟經被告機關於民國97年1 月29日以龍鄉秘字
    第0970000682號函檢送拒絕賠償理由書拒絕賠償在案等情，
    有該拒絕賠償理由書影本乙份在卷可稽，堪信為真，是原告
    起訴時已踐行前揭法條之前置程序規定，應予准許。
二、本件原告經合法通知，未於言詞辯論期日到場，核無民事訴
    訟法第386 條各款所列情形，爰依被告聲請，由其一造辯論
    而為判決。
貳、實體方面：
一、本件原告起訴主張：
  (一)緣坐落於桃園縣龍潭鄉○○村○○○段331-12、331-13地號
    土地之「龍潭三坑提防新生地自然生態公園」（下簡稱龍潭
    自然生態公園）為被告所設置及管理，並該公園內設有大面
    積之水塘（下稱系爭水塘），呈不規則形狀，水域甚廣，深
    度約有3 米之深，存有高度之危險性，被告本應注意、能注
    意在水塘岸邊設置圍欄、阻隔物或警戒線（如繩索、鍊條或
    木樁等物），竟疏未注意，適有訴外人涂鳳乾於96年11月13
    日上午9時許，攜同其孫子女即涂登翔、涂韻涵2人至龍潭自
    然生態公園散步時，涂登翔不慎自靠近水塘中央涼亭之水塘
    岸邊處失足落水，涂鳳乾見狀下水救人未果反雙雙溺斃，留
    下涂韻涵獨自坐在涼亭內，經人發現後報警處理始知上情。
  (二)按公有公共設施因設置或管理有欠缺，致人民生命、身體或
    財產受損害者，國家應負損害賠償責任，國家賠償法第3 條
    第1 項定有明文。本件依龍潭自然生態公園之特性，系爭水
    塘自始存有可預見之危險，被告建造之初或建造後之管理不
    完全，致欠缺通常應有之安全狀態及功能，致使涂鳳乾及涂
    登翔不慎落水溺斃，被告對渠等2 人死亡，自應負過失責任
    ：
    1.龍潭自然生態公園係供遊客玩賞之地，既設有水塘，則遊
      客不免接近水塘嬉戲，故被告乃於水塘岸邊設立「錄影監
      視中，禁止垂釣，禁止戲水」、「水深危險，請勿戲水」
      之警示標語牌，並於水塘岸邊立桿上掛置救生圈，顯見被
      告確實已預見系爭水塘存在高度危險性。
    2.被告機關於96年5月2日召開96年防溺宣導協調會中，與會
      之龍潭鄉三坑村村長徐美惠於臨時動議中提出建議：「本
      村生態公園常有孩童戲水，可否列入危險水域設置圍籬」
      ，顯見徐美惠村長早已發現龍潭自然生態公園內之水塘未
      設置圍欄或適切之阻隔物，而有發生損害之高度危險性，
      並認僅設立警示標語牌實有不足，仍欠通常應有之安全狀
      態及功能，但其建議並未受被告重視，以致未及時採取任
      何足以防範危險損害發生之具體措施，致使龍潭自然生態
      公園處於欠缺通常應有安全狀態及功能。
    3.即便龍潭自然生態公園如被告辯稱非其所興建設置，但自
      內政部營建署新生地開發局撥交被告接管後，其因預見系
      爭水塘岸邊安全設備不足，才會增設上述安全設施，此舉
      即屬管理行為。且系爭水塘係以人工創造，此創造亦隨之
      引入危險，居於類同保證人之地位，設置者或管理者自應
      對有預見可能性之危險，加以防範。則在被告既已預見系
      爭水塘未設置圍欄或適切之阻隔物，即有發生損害之危險
      ，卻未積極防範，以致本件意外事故發生，顯其管理上仍
      有欠缺，且與本件意外事故間具有因果關係。
  (三)次按公務員於執行職務行使公權力時，因故意或過失不法侵
    害人民自由或權利者，國家應負損害賠償責任，國家賠償法
    第2條第2項前段亦定有明文。查龍潭自然生態公園之設置，
    係供國民遊覽賞景，乃在增進公共及社會成員之利益，屬國
    家福利行政（給付行政）範圍，為公務員行使公權力之行為
    ，並無疑義。然被告於設置龍潭自然生態公園之初，如前所
    述，既應已預見系爭水塘存有高度危險性，其規畫設計上本
    應考量涉此安全疑慮之因素，就安全性之防護措施妥為完備
    ，使之具有通常應有之安全狀態、作用及功能。惟被告祇在
    水塘中央涼亭周圍裝置木製圍欄，其餘水塘岸邊均無備置類
    此之安全防護設施，故被告即有執行職務上之過失。而原告
    刻已對桃園縣龍潭鄉公所鄉長葉發海、城鄉課課長楊國威所
    涉業務過失致死罪嫌，向臺灣桃園地方法院檢察署檢察官提
    出刑事告訴並經偵查中。
  (四)繼按國家損害賠償，除依本法規定外，適用民法規定；國家
    負損害賠償責任者，應以金錢為之；又不法侵害他人致死者
    ，對於支出醫療及增加生活上需要之費用或殯葬費之人，亦
    應負損害賠償責任；不法侵害他人致死者，被害人之父、母
    、子、女及配偶，雖非財產上之損害，亦得請求賠償相當之
    金額，國家賠償法第5條、第7條第1項前段及民法第192條第
    1項、第194條分別定有明文。本件原告呂佳玲、涂錦逢、涂
    莉蓁、涂麗枝、涂麗華、涂洪鐘係死者涂鳳乾之配偶、子女
    ；而原告涂洪鐘、周佩珍係死者涂登翔之父母，是依上開法
    條之規定，原告自得請求被告賠償：(1)殯葬費用：原告涂錦
    逢已為死者涂鳳乾、涂登翔2 人支付殯葬費新台幣（下同）
    合計572,900 元。(2)精神慰撫金：因本件意外事故，原告呂
    佳玲、涂錦逢、涂莉蓁、涂麗枝、涂麗華、涂洪鐘等人各遭
    受喪夫、喪父之痛；而原告涂洪鐘、周佩珍亦同遭受喪子之
    痛，渠等悲傷欲絕，非筆墨所能形容，故爰向被告請求賠償
    原告涂洪鐘1,000,000 元，以及賠償原告呂佳玲、涂錦逢、
    涂莉蓁、涂麗枝、涂麗華、周佩珍等人各800,000 元。另因
    原告業於97年1月7日向被告提出國家賠償之請求，該請求係
    於同年月8 日送達被告，是以前揭賠償金之利息，應自該日
    起算至給付日止，按法定遲延利率計算利息。為此，爰依國
    家侵權行為之法律關係，提起本件訴訟，並聲明：
    1.被告應給付原告涂錦逢1,372,900元，及自97年1 月8日起
      起至清償日止，按年息5%計算之利息。
    2.被告應給付原告涂洪鐘1,000,000元，及自97年1 月8日起
      起至清償日止，按年息5%計算之利息。
    3.被告應給付原告呂佳玲、涂莉蓁、涂麗枝、涂麗華、周佩
      珍各800,000元，及自97年1 月8日起起至清償日止，按年
      息5%計算之利息。
    4.原告均願供擔保，請准為假執行之宣告。
二、被告則以：
  (一)本件原告雖主張死者涂鳳乾、涂登翔2 人並非自水塘中央涼
    亭處落水溺斃云云。然觀以系爭水塘出水口狹小、水塘面積
    廣大、水流速度緩慢等情狀，故水流速度是否足夠使屍體產
    生漂移，已非無疑。復參之涂登翔、涂韻涵2 人年紀甚小，
    按常理基於渠等安全考量，涂鳳乾實不可能遠離年幼需成人
    隨身照顧之涂韻涵，而將其獨自留於涼亭內，逕自與涂登翔
    至水塘岸邊戲水，故應認涂鳳乾、涂登翔2 人係自水塘中央
    涼亭處落水無訛，而本件意外事故經臺灣桃園地方法院檢察
    署檢察官偵查後，亦採同此見解。
  (二)按國家賠償法第3條第1項所定國家賠償責任須以「因設置或
    管理有欠缺」為構成要件。然查，無法令規定公園內須設置
    全面圍籬，阻隔民眾與湖水之接近，以保護民眾生命安全。
    且龍潭自然生態公園之設計係以保存自然資源為優先，僅設
    置步道、座椅、解說牌等基本設施為已足，自無大興土木破
    壞自然生態景觀，而設置安全圍籬之必要。又依內政部營建
    署新生地開發局闢建龍潭自然生態公園之建築計畫，設置該
    座公園目的僅在「觀賞休閒、戶外教學」之用，與一般親水
    公園在供民眾「親水、戲水」之目的本不相同，何況即使是
    一般親水公園，亦無對非戲水之深水區域，施作全面安全圍
    籬之要求。且系爭水塘中央涼亭之圍欄高約100 公分，欄杆
    間距僅十幾公分，除非刻意翻越，否則該圍欄對一般民眾而
    言，已足夠為其安全提供保護。依此，被告對於龍潭自然生
    態公園並無於水塘岸邊設置全面安全圍籬之義務及必要。次
    查，龍潭自然生態公園並非被告所興建設置，乃係由內政部
    營建署新生地開發局設計及闢建，於興建且驗收完畢後，方
    於92年3 月31日撥交被告接管，且該局於設計及闢建時，均
    遵照相關法令而為興建，無設置上之欠缺。繼之於被告接管
    後，其已於龍潭自然生態公園周圍增設救生圈、拋繩及「錄
    影監視中、禁止垂釣，禁止戲水」、「水深危險，請勿戲水
    」等告示牌之安全設施，又有駐衛警及三坑村巡守隊不定時
    巡邏，故而被告針對龍潭自然生態公園之管理並無欠缺。而
    本件死者涂鳳乾、涂登翔2 人落水溺斃意外，顯非被告所能
    預防，且與龍潭自然生態公園之設置及管理間無因果關係，
    被告要無對涂鳳乾、涂登翔2人之死亡負責。
  (三)按國家依國家賠償法第2條第2項前段規定所負損害賠償責任
    ，係就公務員職務上侵權行為所負之間接責任，必先有特定
    之公務員於執行職務行使公權力時，因故意或過失不法侵害
    人民之自由或權利，該特定公務員之行為已構成職務上之侵
    權行為時，國家始應對該受損害之人民負賠償之責任。換言
    之，依國家賠償法第2條第2項前段所稱公務員積極違法行為
    之構成要件，應具備：(1)行為人須為公務員。(2)須為執行職
    務行使公權力之行為。(3)須係不法之行為。(4)須行為人有故
    意過失。(5)須侵害人民之自由或權利。(6)須不法行為與損害
    之發生有相當因果關係之要件。惟被告於本件意外事故中並
    無任何執行職務行使公權力之行為，如何適用前揭國家賠償
    法規定？縱被告顯有應注意、能注意而不注意之行為，亦為
    被告之消極不作為，僅是否該當於同法第2條第2項後段規定
    之構成要件，亦與同條文第2 項前段無涉。又所謂「給付行
    政」係指有關社會保險、社會救助、生活必需品之供給、舉
    辦職業訓練及給予經濟補助等措施而言。然龍潭自然生態公
    園係供「觀賞休閒、戶外教學」之公共目的使用之公營造物
    ，自非屬「給付行政」之一環，顯原告有所誤解。
  (四)退步而言，縱認被告仍應對原告負侵權行為賠償責任，然斟
    酌原告等人之身分、地位、資力與加害程度，渠等請求之上
    開慰撫金應屬過高。且死者涂鳳乾攜同其孫子女即涂登翔、
    涂韻涵2 人至龍潭自然生態公園遊玩時，其明知系爭水塘暗
    邊未設有圍籬，且周圍設有「水深危險、請勿戲水」等之警
    告牌語，理應注意、能注意防免死者涂登翔靠近水塘岸邊戲
    水遊玩，卻疏未注意導致雙雙落水溺斃，足認死者涂鳳乾亦
    與有過失等語置辯，並聲明：原告之訴駁回；如受不利判決
    ，願供擔保，請准宣告免為假執行。
三、兩造不爭執之事項：
  (一)原告呂佳玲、涂錦逢、涂莉蓁、涂麗枝、涂麗華、涂洪鐘係
    被害人涂鳳乾之配偶、子女；而原告涂洪鐘、周佩珍係涂韻
    涵、被害人涂登翔2 人之父母。被害人涂鳳乾於上開時、地
    ，攜同涂韻涵及被害人涂登翔2 人至龍潭自然生態公園散步
    時，其中被害人涂鳳乾、涂登翔2 人不慎落水溺斃，而獨留
    涂韻涵坐在水塘中央涼亭內，經人發現後報警處理。
  (二)原告涂錦逢、涂洪鐘對桃園縣龍潭鄉公所鄉長葉發海、城鄉
    課課長楊國威所涉業務過失致死罪嫌提出刑事告訴，嗣經臺
    灣桃園地方法院檢察署檢察官偵查後，以98年度偵續字第12
    6 號為不起訴處分，原告涂錦逢、涂洪鐘不服提起再議，復
    經臺灣高等法院檢察署以99年度上聲議字第2213號處分書，
    駁回其再議之聲請。
  (三)龍潭自然生態公園之管理機關為被告龍潭鄉公所，公園內之
    系爭水塘岸邊並未設置圍欄、阻隔物或警戒線。被告僅於水
    塘岸邊設立「錄影監視中，禁止垂釣，禁止戲水」、「水深
    危險，請勿戲水」之警示標語牌，並於水塘岸邊立桿上掛置
    救生圈。
四、本件爭點為：系爭水塘岸邊未設置圍欄、阻隔物或警戒線，
    被告是否有管理上之欠缺（疏失）？
五、本院認系爭水塘岸邊未設置圍欄、阻隔物或警戒線，被告應
    無管理上之欠缺（疏失），理由如下：
    (一)本件兩造對被害人2 人落水地點有爭執，惟現場並無監視
      錄影畫面可資還原檢視案發當時被害人涂鳳乾、涂登翔落
      水情形，證人涂韻涵亦因年幼（僅1 歲餘）而無法陳述經
      過，此外並無其他目擊證人目擊落水之情，是被害人涂鳳
      乾、涂登翔2 人確實之落水「原因」及地點已難以查明。
      此外原告並未舉證證明被害人2 人落水之原因（即因何落
      水），更遑論被害人之所以落水係因公有公共設施之設置
      及管理有欠缺所致。至於原告聲請送台北水利技師公會鑑
      定，演算系爭水塘之流速及流向，並據以推估被害人確實
      落水地點等情，惟事發當日之風向、風速、水位高低、進
      出水量、被害人2 人身體實際重量（體重、衣物及鞋重量
      ）、所著衣物材質、被害人落水時間、系爭水塘何時放水
      、放水時間多久等均屬不明，甚至證人對被害人遺體尋獲
      之位置亦僅能指出約略之範圍，對被害人2 人遺體尋獲處
      之水面下是否有樹枝、他固定物或池底泥沙足以拌住被害
      人遺體而不（或停止）流動等亦均不明，然上揭資料有一
      項不明確，即足以影響鑑定之結果，是本件既乏明確之數
      據及現場資訊，縱使鑑定單位能推估落水地點，仍因上列
      變數而無從採信，更遑論落水原因？故原告聲請送鑑定，
      即無必要，應予敘明。
    (二)本件龍潭自然生態公園係由內政部營建署新生地開發局(
      現改稱內政部營建署城鄉發展分署) 設計興建，91年12月
      底完工後，於92年3 月底移交由桃園縣龍潭鄉公所（即被
      告）接管，相關設施均由龍潭鄉公所（即被告）管理維護
      。執行興建時均考量原地係位於石門水庫下游後池堰附近
      ，富有原野自然生態景觀及存在多處凹地水潭後，朝自然
      生態公園公園方式規劃。亦即係以融合自然田園景觀，維
      護原生態復育為重點，因此規劃設計理念，除不做高密度
      開發，且儘量保持原有綠地與開放空間外，避免人群集中
      活動，產生安全之問題。另為安全考量，沿潭邊均留設有
      廣大空地，以提供人群足夠緩衝空間，並於防汛道路側之
      湖濱，設置砌石緩坡，以避免遊客意外急速跌落水中，另
      配合局部栽種灌叢隔離人群動線，以減少人為干擾及提高
      安全性。另考量涼亭定點觀景休憩之安全性在其四周加設
      柵欄以維護賞景者安全，此外為提醒注意遊憩安全，並於
      基地內設置多面安全警示牌及放置救生圈等輔助措施，以
      維護遊客之安全；另移交予被告機關管理維護工作項目為
      涼亭共4 座、木製座椅10座、石桌椅2 組、景觀跨橋及木
      椅跨橋各1 座、園區解說牌2 座，安全警示牌4 座、杉木
      樁197 支、生態水池一座、喬木420 株、灌木3265株、地
      被3525株、草皮7490㎡等情，有內政部營建署城鄉發展分
      署98年11月5 日城東字第0980006066號函、桃園縣龍潭鄉
      公所92年3 月28日龍鄉工字第0920006771號函、及龍潭三
      坑堤防新生地自然生態公園闢建工程移交清冊等附台灣桃
      園地方法院檢察署98年度偵續字第126 號偵查卷第85至90
      頁可稽。另參諸桃園縣政府警察局龍潭分局96年12月4日
      刑案現場勘查報告：經測量得知疑似落水及撈獲遺體之涼
      亭圍欄高度約92公分，圍欄間隙寬度約15至16公分。意外
      現場之涼亭旁有設置告標示與救生圈，經測量此救生圈之
      繩索長度為1570公分，水塘週邊共設置6 處救生圈設備。
      生態水塘岸邊設計與工法，經勘查發現涼亭旁岸邊約30公
      分落差處，有打木樁填土之坡崁設計，延長約1.5 公尺始
      至水塘深處等情（見台灣桃園地方法院檢察署96年度相字
      第1710號卷第45、46頁）。由上所述可知，龍潭自然生態
      公園係提供民眾觀賞休閒、戶外教學之用，而非供親水用
      ，若非遊客跨越涼亭圍欄而落水或下池戲水外，一般正常
      使用時尚無落水滅頂之虞。
    (三)又被告接管後，其已於龍潭自然生態公園周圍增設救生圈
      、拋繩及「錄影監視中、禁止垂釣，禁止戲水」、「水深
      危險，請勿戲水」等告示牌之安全設施之情，為兩造所不
      爭執。是若遊客遵守上揭警示，正常使用，當無落水之虞
      ，故本件被告應已盡管理維護責任。
六、綜上所述，本件無法認定被害人落水死亡，係因被告就前揭
    龍潭自然生態公園公共設施管理有欠缺所致，進而，原告依
    國家賠償法律關係請判決1.被告應給付原告涂錦逢1,372,90
    0 元，及自97年1 月8 日起起至清償日止，按年息5%計算之
    利息。2.被告應給付原告涂洪鐘1,000,000 元，及自97年1
    月8 日起起至清償日止，按年息5%計算之利息。3.被告應給
    付原告呂佳玲、涂莉蓁、涂麗枝、涂麗華、周佩珍各800,00
    0 元，及自97年1 月8 日起起至清償日止，按年息5%計算之
    利息，為無理由，應予駁回。原告既受敗訴之判決，其假執
    行之聲請亦失所據，應併予駁回。
七、本件事證已臻明確，兩造其餘攻擊防禦方法及其他未經援用
    之證據，經斟酌尚無礙於本院前述之認定，無一一論究之必
    要。
八、結論：原告之訴為無理由，依民事訴訟法第385 條第1 項、
    第78條、第85條第1 項，判決如主文。
中    華    民    國    99    年    7     月    27    日
                  民事第一庭    法  官  吳爭奇
以上正本係照原本作成。
如對本判決上訴，須於判決送達後 20 日內向本院提出上訴狀。
如委任律師提起上訴者，應一併繳納上訴審裁判費。
中    華    民    國    99    年    7     月    28    日
                                書記官  黃瓊儀

司法院資訊處製作；財團法人民間司法改革基金會備份。
